臺灣高等法院刑事判決
109年度上易字第1512號
上  訴  人  
即  被  告  王全華
選任辯護人  王全中律師
上列上訴人因妨害自由案件，不服臺灣臺北地方法院108年度易
字第254號，中華民國109年6月23日第一審判決（起訴案號：臺
灣臺北地方檢察署107年度偵緝字第524號），提起上訴，本院判
決如下：
    主  文
上訴駁回。
    事  實
一、王全華於民國104年間因投資不動產，與亞太國際地產股份
    有限公司（下稱亞太地產）業務員蘇郁青相認識，2人嗣因
    馬來西亞房產退購事宜發生爭執，王全華以蘇郁青為被告，
    向臺灣臺北地方法院（下稱臺北地院）提起損害賠償訴訟，
    臺北地院分105年度訴字第4431號事件審理，並由道股法官
    通知雙方於105年12月23日上午10時，至臺北簡易庭第5法庭
    開庭，在庭訊過程，王全華竟基於恐嚇危害安全之犯意，當
    庭對蘇郁青恫稱：「這件事情拖了快2年了，我被這件事搞
    得……快要去殺人了，我真的要跑到你家去殺人。（不詳女聲
    ：你先不要這樣子）當然要啊。」等語，以此加害生命、身
    體安全之事恐嚇蘇郁青，蘇郁青因而心生畏懼，致生危害於
    安全。
二、案經蘇郁青提出告訴，由臺灣臺北地方檢察署檢察官偵查起
    訴。　　
    理  由
一、程序方面
　㈠上訴人即被告王全華（下稱被告）於105年1月15日、同年3月
    14日、106年4月6日，涉嫌在網站論壇發布貶損亞太地產業
    務員即告訴人蘇郁青（下稱告訴人）言論部分，經告訴人於
    原審撤回告訴，原審諭知不受理判決，其不在本院審理範圍
    ，先予敘明。
　㈡臺北簡易庭第5法庭錄音檔案，係以科學、機械之方式，對於
    法庭現場狀況所為忠實、正確之連續電磁紀錄，無人為因素
    干擾，另原審於109年1月7日審理期日，法官命當庭播放民
    事開庭錄音，係基於法律規定而來，透過機械原理加以還原
    ，並無人對現實情形之記憶、知覺經常可能發生之誤差（如
    知覺之主觀性及記憶隨時間推移而發生變化、遺忘等），是
    前述法庭錄音、勘驗筆錄，具有證據能力。
二、被告上訴要旨
　　被告雖不否認在損害賠償民事訴訟，曾提及「我被這件事搞
    得快要去殺人了，我真的要跑到你家去殺人」等語，然堅詞
    否認有何恐嚇危害安全犯行，辯稱：告訴人與被告素有隙怨
    ，所言前後不一，其證詞不得作為被告有罪之證據基礎，而
    被告在民事庭訊，回覆承審法官有關法定遲延利息之問題，
    因雙方糾紛已拖延近2年，被告在情緒、經濟極大負擔下，
    一時氣憤才出此言，並非針對告訴人而為，被告實沒有殺人
    或恐嚇告訴人之犯意，而告訴人當日亦正常回答法官所提問
    題，無畏懼行為或言語反應，本件不構成恐嚇危害安全罪。
三、認定被告恐嚇危害安全之證據及理由
  ㈠被告因投資不動產與告訴人發生糾紛，被告以告訴人為被告
    ，向臺北地院提起損害賠償訴訟，臺北地院分105年度訴字
    第4431號事件受理，並於105年12月23日上午10時，在臺北
    簡易庭第5法庭開庭審理，被告與告訴人雙方均到庭，此有
    臺北地院108年11月21日北院忠民辰105年度訴字第4431號函
    所附庭期維護畫面及民事報到單在卷可稽（偵卷第15頁、原
    審易卷第185頁）。
　㈡原審109年1月7日準備程序，當庭勘驗臺北地院105年度訴字
    第4431號事件105年12月23日上午10時開庭錄音，民事承審
    法官先告知被告與告訴人程序進行事項後，提問被告訴之聲
    明，被告表示希望告訴人賠償新臺幣（下同）100萬元，並
    稱「對，就是……那個……被沒收的那個、總款的那個417萬元
    的百分之二十的違約金，她當初簽約的時候沒有跟我講。你
    收了我服務費喔，你有告知我……」等語，再提問是否請求法
    定遲延利息時，被告回覆大要意旨為：「當然要啊！這件事
    情拖了快2年了，我被這件事搞得……快要去殺人了，我真的
    要跑到你家去殺人。（不詳女聲：你先不要這樣子）當然要
    啊。他那個外國人主任又沒有說不能退，然後又退給我了，
    那個金額很大、15萬元欸，不要臉。」（原審易字卷第207
    頁），有關勘驗筆錄內容，被告辯護人表示：「文字記載與
    錄音內容相符」，被告隨之表示：「同辯護人所述」（原審
    易字卷第208頁）。是以，被告在105年12月23日上午10時庭
    期，於公開場合，當場口出：「這件事情拖了快2年了，我
    被這件事搞得……快要去殺人了，我真的要跑到你家去殺人……
    不要臉」等言詞。
　㈢被告雖辯稱：其係因一時氣憤才口出前揭言語，實無恐嚇告
    訴人之意，告訴人亦未因此心生畏懼等語。然查：
　1.刑法第305條恐嚇安全罪所稱之「恐嚇」，係指以將來惡害
    之事通知他人，使其心生恐怖，致生危害於安全為已足，其
    通知危害之方法並無限制，除以積極明示之言語舉動外，凡
    以其他足使被害人理解其意義之方法或暗示其如不從，將加
    危害而使被害人心生畏怖者，均應包括在內（最高法院42年
    台上字第440號原判例、73年度台上字第1933號判決、84年
    度台上字第813 號判決參看）。據此，恐嚇危害安全罪所保
    護之法益，乃個人免於恐懼之意思決定自由，如依社會一般
    觀念，認行為人之加害通知已足以使受通知者心生畏懼，即
    該當恐嚇危安行為，不須果有加害之事為必要。
　2.被告向原審民事庭提出105年度訴字第4431號損害賠償事件
    之緣由，告訴人於原審證稱：被告因為在馬來西亞購買房地
    產，後來反悔，在臺灣向我任職的亞太地產申請退屋，公司
    代她向馬來西亞建商處理，經律師向被告解釋合約內容，若
    是她違約，需要損失違約金，因此馬來西亞建商就扣除這筆
    違約金，但被告對這些損失全怪罪我，認為是我害她的，所
    以才會提出民事損害賠償訴訟等語（原審易卷第292頁），
    被告亦不否認係因馬來西亞房產買賣事宜，對告訴人不退還
    相當價金而發生糾紛之情，是被告對於告訴人有不滿、洩憤
    之動機。
  3.觀諸民事開庭過程，被告為民事事件之原告，承審法官先提
    問本件被告訴之聲明，被告表示希望告訴人賠償100萬元，
    民事庭法官續問是否請求法定遲延利息時，被告答以：「當
    然要啊！這件事情拖了快2年了，我被這件事搞得……快要去
    殺人了。」之情緒語詞，此際，告訴人未就民事損害賠償案
    件作何答辯，被告當庭緊接陳述：「我真的要跑到你家去殺
    人」，明白表示「要跑到你家去殺人」。因被告口出不遜，
    在場之女性通譯或法警好意提醒：「你先不要這樣子」，被
    告不改其意，繼續陳述：「當然要啊。他(她)那個外國人主
    任又沒有說不能退，然後又退給我了，那個金額很大、15萬
    元欸，不要臉。」指外國相關承辦主任同意退款，告訴人卻
    不願意退還相關款項，進而指摘：「不要臉」，由前後陳述
    內容觀之，除「我被這件事搞得……快要去殺人了」外，被告
    進而陳稱：「要跑到你家去殺人」、「不要臉」，顯非針對
    承審法官或其他法庭人員，而係直接針對告訴人為之。被告
    所辯其僅係單純回應民事法官所提問題，難以採信。
　4.當事人之言或舉動，是否足以使他人心生畏怖，應依社會一
    般觀念衡量之，並綜合行為人通知之全部內容、方法，瞭解
    行為人為該通知內容之背景原因，佐以行為人之語氣、行為
    舉措及行為後之行為狀況予以綜合判斷。被告與告訴人就馬
    來西亞房產退購事宜，被告因此對告訴人提出詐欺、偽造文
    書等告訴（原審卷第145頁、第163頁），告訴人則對被告提
    出傷害、誣告等告訴（原審卷第第161頁、第175頁），雙方
    立於敵對地位，告訴人並於107年4月24日偵查庭證稱：法官
    問話時，被告說「我被這件事搞得……快要去殺人了，我真的
    要跑到你家去殺人。」我聽了很害怕，她如果去我家，我跟
    家人都會受到生命上的威脅（偵緝卷第71頁反面），於原審
    109年6月2日審判庭證稱：在本案發前，我與她接洽馬來西
    亞退屋事宜時，她曾情緒激動的對我破口大罵、拿東西攻擊
    我，還有去我公司，或打電話，一樣情緒激動的罵我，民事
    開庭當天，被告講這些話的表情是很兇的，當天她開庭的情
    緒很激動，以高於一般講話的聲音來回答問題，我與她接觸
    的過程中，她在生氣講氣話時會有提高音調的情況，本案案
    發當天她是很兇的講出「我被這件事搞得快要去殺人了，我
    真的要跑到你家去殺人」這句時，表現出攻擊行為、話語很
    有攻擊性，語氣是肯定的，這些行動加起來我相信被告會將
    她所說的事情變成真的，因她也知道我家在哪裡，讓我覺得
    非常害怕等語（原審易卷第293頁至第294頁、第299頁至第3
    01頁）。被告於107年3月9日偵查庭亦供稱：「我承認有講
    ，我講的是氣話，我一時失去理智。」（偵緝卷第38頁反面
    ），於原審109年6月2日審判庭表示：「我是因為生氣才講
    那句話」（原審易卷第306頁），被告亦不否認其語調與平
    時不同，是告訴人所述被告以激動、攻擊性言詞相恫嚇，致
    其身體、生命受有威脅，應非杜撰。尤其，「（我）快要去
    殺人了」、「我真的要跑到你家去殺人」等語，接連出現，
    依一般社會通念，其屬強烈攻擊性之語詞，常人聽聞之後，
    莫不心驚膽跳，唯恐發生命案或不幸事故。是被告有出言恫
    嚇告訴人之舉。
  ㈣被告又辯稱：本案105年12月發生後，告訴人未立即報警，迨
    106年6月始提起告訴，告訴人係藉本件附帶民事訴訟取得被
    告錢財，無心生恐懼之情。然被害人是否提告、何時提告，
    其原因所在多端，除法律針對告訴乃論之罪設有提告時間限
    制外，犯罪被害人需衡酌雙方利害關係、受害情狀及訴訟成
    本等主客觀因素，或可能暫不予追究，或可能視行為人日後
    動向再行決定，告訴人就此於原審109年6月2日審判庭表示
    ：「因為我對法律不熟悉，我是非常害怕，而且我負擔不起
    諮詢費用，直到有免費律師諮詢，我才知道要如何保護自己
    ，（所以直到106年6月15日才提出恐嚇告訴）。」（原審易
    卷第302頁），並無明顯悖於常情或不合理之處，自不得僅
    以告訴人一時隱忍未立即提告，或有專業律師可供諮詢，即
    認被告聽聞告訴人上開言論時心中不會畏懼。
　㈤被告另辯稱：告訴人在原審表示「（當日）確切的講話內容
    我是忘記了，當天為什麼事情開庭我也忘記了」，則告訴人
    所證被告有恐嚇之情、告訴人因此心生畏懼，前後矛盾，不
    得採為證據。然被害人係在訴訟上陳述自己觀察事實之第三
    人，即以其自己所體驗之事實提供為認定事實之供述證據，
    依司法院釋字第582號解釋，本質上即屬證人，具有證據適
    格。原審109年6月2日審判庭，檢察官問以：「是否記得當
    發生何事？」告訴人雖一度證稱：「確切的講話內容我是忘
    記了，當天為什麼事情開庭我也忘記了。」但其緊接表示：
    「我記憶很清楚，當天王全華（被告）有講出一些威脅人的
    話，讓我心生畏懼，記憶深刻直到現在。」（原審易卷第29
    1頁），因一般人對於事物之注意及觀察，有其能力上之限
    制，未必如攝影機般，可以「打開」眼睛記錄整個事件經過
    ，然後於法庭上全然無瑕地「倒帶」其記錄過程，且人類之
    記憶，常隨著時間之逝去而逐漸磨損，記憶之線索常會改變
    ，自難期證人能將過往事物之原貌完整呈現。因此，證人之
    陳述有部分前後不符，如其基本事實之陳述，若果與真實性
    無礙時，則仍非不得予以採信（最高法院72 年台上字第397
    6號判例、74年台上字第1599號判例、94年度台上字第2248
    號判決參看）。告訴人於原審審判庭，檢察官問以：「是否
    記得當日發生何事？」告訴人雖稱：「確切的講話內容我是
    忘記了，當天為什麼事情開庭我也忘記了。」但其亦表示：
    「我記憶很清楚，當天王全華（被告）有講出一些威脅人的
    話，讓我心生畏懼，記憶深刻。」（原審易卷第291頁），
    告訴人雖就枝節事項記憶稍有模糊，但有關被告口出危害安
    全惡言，記憶深刻，核與原審勘驗筆錄相符，告訴人
　　之證言自得採為犯定被告犯罪之依據。
　㈥綜上，被告恐嚇危害安全犯行，足以認定。
四、論罪之說明　　　
　㈠核被告所為，係犯刑法第305條之恐嚇危害安全罪。
　㈡行為後法律有變更者，適用行為時之法律，但行為後之法律
    有利於行為人者，適用最有利於行為人之法律，刑法第2 條
    第1 項定有明文。被告105年12月23日行為時之刑法第305條
    恐嚇危害安全罪，其法定刑為「2 年以下有期徒刑、拘役或
    銀元300 元（依法提高為新臺幣9,000元）以下罰金」，108
     年12 月25日修正公布、同月27日施行之現行刑法第305條
    ，法定刑修改為「2年以下有期徒刑、拘役或新臺幣9,000元
    以下罰金」，比較結果，現行法無不利被告之情形，依一般
    適用法律原則，應適用裁判時刑法第305條論處。　
五、原判決之評斷
　  原審基上說明，認被告罪證明確，援引刑法第305條，論以
    恐嚇危害安全罪，再審酌被告為成年人，與告訴人因馬來西
    亞退屋糾紛發生爭執，未思理性溝通解決，竟對告訴人出言
    恐嚇，除無法消弭糾紛，反增彼此怨懟，犯後否認犯行，未
    與告訴人達成和解，兼衡被告自承高職夜間部畢業之教育程
    度（戶政資料為大學畢業），經濟狀況勉持，及其他一切情
    狀，量處拘役40日，並諭知易科罰金之折算標準；另以被告
    前未曾受有期徒刑之宣告，身為單親家庭母親，需獨自撫養
    甫成年之女兒，因購屋糾紛，無法取回已支付全部款項，心
    生不甘，一時失慮，偶罹刑典，經此科刑宣告教訓，爾後當
    知如何以理性態度面對與他人間之糾紛，而知所警惕，諒無
    再犯之虞，認本件所宣告之刑，以暫不執行為當，併予宣告
    緩刑2 年，惟為促使被告尊重法律規範秩序，強化法治觀念
    ，依刑法第74條第2項第8款、第93條第1項第2款規定，緩刑
    期間交付保護管束，於判決確定時起6個月內接受法治教育
    課程6小時，以啟自新，並導正偏差行為。原審判決認定事
    實、適用法律已敘述其所憑證據及理由，量刑亦斟酌刑法第
    57條各款情事，所處之刑及諭知緩刑條件，無違比例原則與
    罪刑相當法則。
六、被告上訴之評斷
　  被告上訴，否認恐嚇危害安全犯行，或稱其當時僅係一時氣
    憤，或稱有關言詞並非針對告訴人而為，或稱告訴人並未因
    此心生畏怖，指原判決所憑理由與卷證資料不符，有證據上
    矛盾之違法、證據上理由矛盾之違法、判決不備理由之違法
    等語。然被告在大庭廣眾確以「快要去殺人了」、「我真的
    要跑到你家去殺人」等語恐嚇告訴人，被告所為構成恐嚇危
    害安全罪，所辯何以不足採信，業經本院一一說明、指駁如
    前，被告上訴所指，無非係就枝節微末事項爭執，並就原審
    依職權所為取捨、心證形成事項，為個人主觀一己判斷，其
    上訴為無理由，應予駁回。
據上論斷，應依刑事訴訟法第368條，判決如主文。
本案經檢察官張靜薰提起公訴，檢察官羅松芳到庭執行職務。
中　　華　　民　　國　　109 　年　　9 　　月　　23　　日
     　　　　　　 刑事第九庭    審判長法　官  潘翠雪
                                      法　官  陳俞婷
                                      法　官  曾德水
以上正本證明與原本無異。
不得上訴。
                                      書記官  陳怡君
中　　華　　民　　國　　109 　年　　9 　　月　　24　　日
附錄：本案論罪科刑法條全文　　　　　　　　　　　　　　　
中華民國刑法第305條
以加害生命、身體、自由、名譽、財產之事恐嚇他人，致生危害
於安全者，處二年以下有期徒刑、拘役或九千元以下罰金。